臺灣高雄地方法院民事判決
111年度訴字第1098號
原      告  陳國玉  



訴訟代理人  張清雄律師、曾本懿律師、陳宥廷律師
被      告  陳貴松即前鎮協和婦產科診所

訴訟代理人  阮錦翠  
上列當事人間請求遷讓房屋等事件，本院於民國111年11月23日
言詞辯論終結，判決如下：
    主  文
被告應將門牌號碼高雄市○鎮區○○○街000號房屋1樓及2樓騰空遷
讓返還予原告。
被告應將前鎮協和婦產科診所登記地址自門牌號碼高雄市○鎮區○
○○街000號辦理遷出變更登記。
訴訟費用由被告負擔。
本判決第1項於原告以新臺幣23萬元供擔保後，得假執行。但被
告如以新臺幣69萬7600元為原告預供擔保後，得免為假執行。
    事實及理由
一、原告主張：訴外人洪輝華於民國96年3月11日死亡，其所遺
    留之高雄市○鎮區○○○段○○○○段0000地號土地（權利範圍全部
    ，下稱系爭土地）及其上同小段8099建號建物即門牌號碼高
    雄市○鎮區○○○街000號房屋（權利範圍全部，下稱系爭房屋
    ），經其全體繼承人即其配偶被告、其子女原告、訴外人陳
    學進、陳佑丞之協議，由原告一人繼承，惟基於稅務考量，
    由被告主張夫妻剩餘財產分配取得系爭房屋及系爭土地（下
    稱系爭房地）應有部分2/5，並由原告以分割繼承取得系爭
    房地應有部分3/5，但約定被告逐年在免稅額範圍內將該2/5
    之持分返還給原告。嗣被告於99年7月20日以兩造99年7月13
    日贈與為原因，將系爭房屋應有部分2/5及系爭土地應有部
    分116/1000移轉登記給原告，復於100年7月21日以兩造100
    年7月15日買賣為原因，將系爭土地應有部分284/1000移轉
    登記給原告。原告因洪輝華生前已將系爭房屋1樓、2樓借予
    被告開設前鎮協和婦產科診所（下稱協和診所），乃於原告
    取得系爭房屋權利後，仍同意被告繼續借用系爭房屋1樓、2
    樓。因原告於洪輝華96年3月11日死亡當時僅係就讀醫學院
    之學生，但至110年9月27日之前，原告已領有醫師執照並有
    子女3人，為兼顧事業及家庭，有在自己住家樓下經營診所
    ，收回系爭房屋1樓、2樓之必要，乃於110年9月27日以收回
    自住為由，向被告終止系爭房屋1樓、2樓之使用借貸關係，
    要求被告遷出系爭房屋1樓、2樓，但為被告所拒絕。此外，
    被告曾因於105年10月20日在協和診所內從事不法墮胎行為
    遭判刑入獄並申請協和診所停業，且常有外人因墮胎糾紛在
    系爭房屋外徘徊叫囂，原告一家居住在系爭房屋3樓，不堪
    其擾，而協和診所於110年3月29日申請復業後，被告仍在協
    和診所內從事非法墮胎行為，復未經原告同意，讓訴外人乙
    ○○、陳貴有等人使用系爭房屋1樓、2樓等，顯有違反約定、
    依物之性質而定之方法使用借用物、未經原告同意允許第三
    人使用之終止事由，若認原告110年9月27日以收回自住之終
    止事由不合法，就其餘終止事由部份以本件起訴狀送達被告
    為終止之意思表示。兩造使用借貸關係既經終止，原告自得
    請求被告遷讓返還系爭房屋1樓、2樓，並將協和診所登記地
    址自系爭房屋辦理遷出變更登記等語，爰依據使用借貸關係
    、所有權關係，聲明：(一)被告應將系爭房屋1樓及2樓騰空
    遷讓返還予原告。(二)被告應將協和診所登記地址自系爭房
    屋辦理遷出變更登記。
二、被告則以：原告於99年7月20日以兩造99年7月13日贈與為原
    因，登記取得系爭房屋應有部分2/5及系爭土地應有部分116
    /1000後，對被告涉犯無故侵入住宅、強制罪、妨害秘密罪
    、偽造文書罪、使公務員登載不實罪等，被告得依民法第41
    6條第1項第1款規定撤銷上開對原告之贈與。原告於100年7
    月21日以兩造100年7月15日買賣為原因，登記取得系爭土地
    應有部分284/1000，係原告盜用被告印鑑、盜蓋印文，交由
    訴外人甲○○以土地登記專業代理人持以向地政機關為不實之
    買賣移轉登記，且被告未曾收受原告交付之增值稅50萬4218
    元及價金126萬元，而此價金126萬元亦與登記申請書所附契
    約所載價金345萬2020元不符。再者，被告將系爭房地應有
    部分贈與原告時，已約定系爭房屋1樓、2樓仍應供被告繼續
    開設協和診所「至被告不能執業醫師之日止」，兩造間就系
    爭房屋借貸目的尚未使用完畢，被告自無返還義務等語，資
    為抗辯，並聲明：原告之訴駁回。
三、兩造不爭執事項：
(一)被告為原告之父，訴外人洪輝華為被告之配偶、原告之母。
    洪輝華於96年3月11日死亡，其繼承人為被告、原告、訴外
    人陳學進、陳佑丞（本院卷二第51頁）。
(二)洪輝華之遺產計有：高雄市○鎮區○○○段○○○○段0000地號土地
    （權利範圍全部，即系爭土地）及其上同小段8099建號建物
    即門牌號碼高雄市○鎮區○○○街000號房屋（權利範圍全部，
    即系爭房屋）、台中市○○區○○街00巷0號10樓之73房地、高
    雄市○○區○○路00巷00號11樓房地、銀行及郵局存款（不計其
    死亡前二年內贈與之現金）約800餘萬元等（本院卷二第61
    頁至第62頁）。
(三)被告、原告、陳學進、陳佑丞就洪輝華之遺產所簽立之遺產
    分割協議書載明：原告、被告繼承系爭房屋及土地（即系爭
    房地）應有部分各3/5、2/5；陳學進繼承前述大社區房地；
    陳佑丞繼承前述西屯區房地；被告繼承前述銀行及郵局存款
    。（本院卷二第52頁至第53頁）
(四)原告、被告均於98年7月13日以分割繼承為原因，各取得系
    爭房地應有部分3/5、2/5（本院卷二第31頁、第47頁至第64
    頁）；被告於98年9月25日塗銷其繼承取得系爭房地應有部
    分2/5之登記（本院卷二第65頁至第74頁）；被告於98年9月
    25日以夫妻剩餘財產差額分配為原因，取得系爭房地應有部
    分2/5之登記（本院卷二第75頁至第92頁）。
(五)被告前就洪輝華遺產稅申請扣除生存配偶剩餘財產差額分配
    請求權價值，經高雄市國稅局於98年9月4日函覆被告：「台
    端申報被繼承人洪輝華君遺產稅，主張依民法第1030條之1
    扣除生存配偶剩餘財產差額分配請求權價值，經本局審查後
    准自遺產總額扣除金額計1103萬3219元在案，惟迄今尚未接
    獲台端已依主張履行動產交付及辦理不動產移轉登記之相關
    證明文件，是請於98年9月15日以前將相當於請求權價值之
    財產移轉結果回報本局。」等語（本院卷二第91頁）。
(六)原告於99年7月20日以兩造99年7月13日贈與為原因，登記取
    得系爭房屋應有部分2/5及系爭土地應有部分116/1000（本
    院卷二第93頁至第110頁、第28頁）。（被告對於原告是否
    因此贈與取得系爭土地116/1000有爭執）
(七)原告於100年7月21日以兩造100年7月15日買賣為原因，登記
    取得系爭土地應有部分284/1000（本院卷二第111頁至第121
    頁、第29頁）。（被告對於是否有買賣存在有爭執）
(八)洪輝華生前將系爭房屋1樓、2樓借予被告開設前鎮協和婦產
    科診所（即協和診所），洪輝華死亡後，原告同意被告繼續
    借用系爭房屋1樓、2樓。
(九)被告於105年10月20日在協和診所內，犯故意對少年犯意圖
    營利加工墮胎罪，遭臺灣高等法院高雄分院108年度上訴字
    第2號判處有期徒刑11月後，被告不服提出上訴，經最高法
    院109年度台上字第461號判決上訴駁回而確定。協和診所因
    而於95年5月6日申請自95年5月6日至110年5月5日停業，惟
    協和診所嗣於110年3月29日復業。協和診所為被告所獨資，
    登記其地址為系爭房屋所在地。（本院卷一第25頁、第27頁
    至第31頁）
(十)原告於110年9月27日以「收回自住」為由，終止系爭房屋1
    樓、2樓之使用借貸關係，要求被告遷出系爭房屋1樓、2樓
    ，但為被告所拒絕。（本院卷一第33頁至第41頁）
四、本件之爭點：
(一)原告是否為系爭房屋之所有權人？（含被告主張撤銷贈與有
    無理由）
(二)原告是否已合法終止兩造間就系爭房屋之使用借貸契約？
(三)原告請求被告將系爭房屋騰空遷讓返還予原告，有無理由？
    原告請求被告應將協和診所登記地址自系爭房屋辦理遷出變
    更登記，有無理由？
五、本院得心證之理由：
(一)原告是否為系爭房屋之所有權人？（含被告主張撤銷贈與有
    無理由）
 1、前述兩造不爭執事項(一)至(十)之事實，為兩造所不爭執（
    見本院卷三第162頁至第164頁），足以認定。依前述兩造不
    爭執事項(一)至(六)、(八)之事實，及證人甲○○於本院陳稱
    ：除「前述兩造不爭執事項(四)前段之98年7月13日分割繼
    承登記」外之前述兩造不爭執事項(四)、(六)、(七)之塗銷
    繼承登記、夫妻剩餘財產分配登記、贈與移轉登記、買賣移
    轉登記，都是由我承辦的，我都是到協和診所的櫃台，印章
    都是被告到樓上拿下來給我蓋的，相關的印鑑證明書、權狀
    都是被告當場拿給我的，我當時有跟被告解釋塗銷繼承登記
    、夫妻剩餘財產分配登記辦完以後不用繳稅，有跟被告確認
    過辦理贈與移轉登記是要贈與原告的意思，當時他們父女感
    情很不錯，買賣移轉登記是兩造提出支付價款證明交給我去
    國稅局辦免課贈與稅證明，我有跟兩造確認過移轉原因就是
    買賣移轉登記等語（見本院卷三第167頁至第172頁），堪認
    原告確已有於98年7月13日因分割洪輝華遺產繼承取得系爭
    房地應有部分3/5，復於99年7月20日因兩造間之贈與關係取
    得系爭房屋應有部分2/5及系爭土地應有部分116/1000，又
    於100年7月21日因兩造間之買賣關係取得系爭土地應有部分
    284/1000。是原告主張其於99年7月20日以後即已取得系爭
    房屋所有權全部，為系爭房屋之所有權人，應為事實。
 2、被告雖執前詞辯稱原告對被告涉犯無故侵入住宅、強制罪、
    妨害秘密罪、偽造文書罪、使公務員登載不實罪等，被告依
    民法第416條第1項第1款規定撤銷上開對原告之贈與云云，
    惟查，被告以原告對其犯無故侵入住宅、強制罪、妨害秘密
    罪、偽造文書罪、使公務員登載不實罪為由提出告訴，業經
    臺灣高雄地方檢察署檢察官以111年度偵字第28245號、第28
    246號、第28247號、第28248號、第29521號、第29522號為
    不起訴處分等情，有原告所提出之上開不起訴處分書（見本
    院卷三第185頁至第191頁）為證，堪認被告上揭辯詞，並非
    實在。
 3、被告雖辯稱上開100年7月15日買賣移轉登記係原告盜用被告
    印鑑，被告未曾收受原告交付之增值稅50萬4218元及價金12
    6萬元，而此價金126萬元亦與登記申請書所附契約所載價金
    345萬2020元不符，且證人甲○○上揭證述並非事實云云，惟
    依前述兩造不爭執事項(七)之事實，原告於100年7月21日以
    兩造100年7月15日買賣為原因而登記取得者僅有「系爭土地
    」應有部分284/1000，並無「系爭房屋」，與原告是否取得
    「系爭房屋」所有權，並無關係，與原告是否可以終止其與
    被告間之「系爭房屋1樓、2樓」之使用借貸契約，亦無牽連
    。況且，原告主張其100年7月21日以買賣登記取得「系爭土
    地」應有部分284/1000，兩造同意以登記買賣價金345萬202
    0元，其中219萬2020元為當年度贈與免稅額220萬元範圍之
    贈與，其餘126萬元則匯款至被告帳戶之方式辦理，並由原
    告繳納土地增值稅50萬4218元等語，核與前述兩造不爭執事
    項(七)之事實、證人甲○○上揭證述相符，並有100年7月21日
    以買賣登記資料（見本院卷二第111頁至第122頁）、金額50
    萬4218元之土地增值稅繳款書、原告於100年7月19日繳納50
    萬4218元及於100年7月14日匯款126萬元至被告帳戶之華南
    銀行存款取款憑條、代收款項記帳憑證（見本院卷二第147
    頁、第151頁至第152頁、卷三第51頁至第52頁）為憑，應為
    事實。又原告於100年7月14日匯入126萬元之被告華南銀行
    帳號000000000000帳戶（見本院卷三第51頁至第52頁）係被
    告經常使用之銀行帳戶乙節，有被告自己所提出之該華南銀
    行帳戶存款簿封面及內頁（見本院卷三第75頁至第129頁）
    可稽，且126萬元並非126元，有此款項匯入，被告豈有可能
    不知情，是被告辯稱其無同意上開100年7月15日買賣移轉登
    記，而係原告盜用被告印鑑云云，應非事實。再者，證人甲
    ○○上揭證述，係其親自經歷之見聞，且其與兩造間並無恩怨
    ，又不能自其證述獲取任何個人利益，實難想像其會甘冒偽
    證罪之風險，於本院審理時具結，而為不實之陳述，況其證
    述與前述證據相符，且被告就其印章係遭盜用乙節，並未提
    出任何證據證明，自難認證人甲○○上揭證述有何不實。
(二)原告是否已合法終止兩造間就系爭房屋之使用借貸契約？
 1、按貸與人因不可預知之情事，自己需用借用物者，得終止契
    約，民法第472條第1款定有明文。所謂不可預知之情事，指
    在訂立使用借貸契約以後所發生之情事，而非訂立契約時所
    能預見者而言。所謂自己需用借用物，祇須貸與人有自己需
    用借用物之原因事實為已足，該使用借貸是否定有期限或依
    借貸之目的使用是否完畢，均非所問（最高法院87年度台上
    字第1543號民事判決）。
 2、原告陳稱其於洪輝華96年3月11日死亡當時係就讀醫學院之
    學生，然其於110年9月27日前早已領有醫師執照並有子女3
    人，為兼顧事業及家庭，有在自己住家樓下經營診所而收回
    系爭房屋1樓、2樓之必要，乃於110年9月27日以「收回自住
    」為由，向被告終止系爭房屋1樓、2樓之使用借貸關係等語
    （見本院卷三第166頁），核與前述兩造不爭執事項(一)、(
    二)、(九)、(十)之事實及被告陳稱：當時原告與被告感情
    還很好，而且原告也還不是醫師等語（見本院卷三第166頁
    ）相符，並有原告個人戶籍資料查詢結果單（見本院卷三證
    物袋）可稽，應為事實。依上開規定及說明，原告於原告於
    98年7月13日以分割繼承為原因取得系爭房屋應有部分3/5，
    復於99年7月20日以兩造99年7月13日贈與為原因，登記取得
    系爭房屋應有部分2/5，並同意借出系爭房屋1樓、2樓給被
    告經營協和診所使用之時，顯不可預知其將來會於110年9月
    27日前因原告自己亦成為醫師並育有子女3人而有需用系爭
    房屋1樓、2樓之情事，原告既因其於110年9月27日前有上開
    自己需用系爭房屋1樓、2樓，而於110年9月27日以「收回自
    住」為由，終止系爭房屋1樓、2樓之使用借貸關係，應為合
    法。
 3、被告雖辯稱其將系爭房地應有部分贈與原告時，已約定系爭
    房屋1樓、2樓仍應供被告繼續開設協和診所「至被告不能執
    業醫師之日止」云云。惟被告就此約定並無舉證，已難認為
    事實，且依上開規定及說明，原告以自己需用借用物為由終
    止兩造間之使用借貸契約，只須原告有自己需用借用物之原
    因事實為已足，該使用借貸是否定有期限或依借貸之目的使
    用是否完畢，均非所問。
(三)原告請求被告將系爭房屋騰空遷讓返還予原告，有無理由？
     原告請求被告應將協和診所登記地址自系爭房屋辦理遷出
     變更登記，有無理由？
  1、按所有人對於無權占有或侵奪其所有物者，得請求返還之
     。對於妨害其所有權者，得請求除去之。民法第767條第1
     項前段、中段，定有明文。次按原告以無權占有為原因，
     提起返還所有物之訴，被告爭執兩造間存有契約關係，非
     無權占有為抗辯者，被告即應就其占有權源之存在負舉證
     責任（最高法院98年度台上字第863號民事判決要旨參照）
     。
  2、原告於99年7月20日已取得系爭房屋所有權全部，為系爭房屋之所有權人等情，及兩造間就系爭房屋1樓、2樓之使用借貸關係業經原告於110年9月27日以自己需用系爭房屋1樓、2樓為由終止之事實，業如前述，且被告不能證明其有何占有系爭房屋1樓、2樓之權源存在，是原告依上開規定，請求被告將系爭房屋1樓及2樓騰空遷讓返還予原告，暨將協和診所登記地址自系爭房屋辦理遷出變更登記，應有理由。
六、綜上所述，原告基於所有權關係，請求被告應將系爭房屋1
    樓及2樓騰空遷讓返還予原告，並應將協和診所登記地址自
    系爭房屋辦理遷出變更登記，即屬正當，應予准許。
七、就上開應予准許原告請求被告將系爭房屋1樓及2樓騰空遷讓
    返還部分，兩造分別陳明願供擔保以代釋明，聲請宣告或免
    為假執行，經核均無不合，爰分別酌定相當之擔保金額，併
    予准許。
八、本件事證業臻明確，兩造其餘攻防方法及證據，核與判決結
    果不生影響，爰不逐一論述，併此敘明。
九、據上論結，本件原告之訴為有理由，依民事訴訟法第78條、
    第390條第2項、第392條第2項，判決如主文。
中　　華　　民　　國　　111 　年　　12　　月　　7 　　日
          　　　　民事第二庭  法　　　官  施盈志
以上正本係照原本作成。
如不服本判決，應於送達後20日內，向本院提出上訴狀並表明上
訴理由，如於本判決宣示後送達前提起上訴者，應於判決送達後
20日內補提上訴理由書（須附繕本）。
中　　華　　民　　國　　111 　年　　12　　月　　7 　　日
                              書  記  官  陳玫燕